臺灣高等法院刑事判決　　　　　　　　96年度上易字第1141號
上　訴　人　台灣台北地方法院檢察署檢察官
被　　　告　丙○○
上列上訴人因被告詐欺案件，不服台灣台北地方法院九十五年度
易緝字第一四一號，中華民國九十六年四月十日第一審判決（起
訴案號：台灣台北地方法院檢察署八十六年度偵緝字第九四一號
，併辦案號：八十九年度偵字第一二六六六號），提起上訴，本
院判決如下：
    主  文
上訴駁回。
    理  由
一、本案經本院審理結果，認第一審判決對被告丙○○為無罪之
    諭知，核無不當，應予維持，並引用第一審判決書記載之證
    據及理由（如附件）。
二、檢察官上訴意旨略以：
  (一)據蔡來成所言被告抑或王錫坤，均未將渠等分別向三位告訴
    人或證人葉昌為收受之投資款，交予地主蔡來成。被告雖辯
    稱伊係僱用「衛春豐」辦理申請棄土場之相關事宜，伊所借
    貸募集到之款項用途「衛春豐」較為知悉云云。惟本案自告
    訴人提出告訴迄辯論終結，被告不但無法提出「衛春豐」之
    正確年籍資料以供查證，且經公訴人利用法務部戶役政連結
    作業系統查詢「衛春豐」個人基本資料及個人姓名更改資料
    之結果，發現我國境內從無「衛春豐」此人設籍，亦無人取
    名為「衛春豐」！此有法務部戶役政連結作業系統查詢表二
    紙在卷可稽（參原審卷(二)第十頁）。故是否有「衛春豐」此
    人存在，實屬有疑？縱使告訴人丁○○、乙○○均證稱看過
    「衛春豐」本人，且「衛春豐」亦在還款協議書中簽名見證
    ，然此人是否為與被告共謀詐騙而提供假名之人，實值推敲
    。其次，依刑事訴訟法第九十六條規定：「訊問被告，應與
    以辨明犯罪嫌疑之機會；如有辨明，應命就其始末連續陳述
    ；其陳述有利之事實者，應命其指出證明之方法。」我國刑
    事訴訟法知名學者吳巡龍先生即認為，當被告積極主張有阻
    卻構成要件該當、阻卻違法、阻卻責任或減免罪責事由時，
    依刑事訴訟法第九十六條之規定，應由其負舉證責任，被告
    若未能指出證明之方法，其訴訟上之不利法律效果，應由被
    告承擔。因此，公訴人既已極盡舉證之能事，證明到我國戶
    役政系統內，從無名為「衛春豐」之人設籍，亦無人取名為
    「衛春豐」，原審卻仍認定有「衛春豐」此人存在，其認事
    用法已有可議。且原審在被告從未提出證據證明其辯解為實
    在之情形下，遽認被告供稱伊係負責公關部分之花費，給付
    地主費用、提供土地對價非伊所負責云云屬實，其認事用法
    亦有違誤。
  (二)再者，詐欺罪中之行使詐術，係指傳遞與事實不符合之資訊
    ，進而使相對人產生錯誤認知的可能；而傳達不實資訊之詐
    術，其方法本可透過文字、語言、行動等方式來傳達，而行
    動本身傳達如何的訊息，通常也必須透過一般生活經驗來理
    解，例如借錢的行動有傳達出有意願及能力還錢的資訊。是
    原審以告訴人丁○○及乙○○均曾取得數月利息為由，認被
    告並無行使詐術之實，惟吾人若綜合卷內證據，由另一角度
    試想，被告平日之交遊，均乃立法委員、立委助理、刑事組
    組長等具有豐富社會經驗之人，被告若欲放長線釣大魚，其
    在詐騙投資款之初，先行給付數月利息，此何嘗不是被告為
    期先取得被害人信任而行使詐術之方法？況且，由本案被害
    人所取得之利息與渠等被詐欺之金額相比，金額差距甚大乙
    情觀之，益徵被告於遊說被害人等投資之初，其主觀上即有
    為自己不法所有之詐欺犯意。
  (三)又民國九十二年一月十四日修正通過之刑事訴訟法施行前（
    九十二年九月一日施行），已繫屬於各級法院之案件，其後
    之訴訟程序，應依修正刑事訴訟法終結之，但修正刑事訴訟
    法施行前已依法定程序進行之訴訟程序，其效力不受影響，
    刑事訴訟法施行法第七條之三定有明文。次按被告以外之人
    於偵查中向檢察官所為之陳述，除顯有不可信之情況者外，
    得為證據。刑事訴訟法第一百五十九條之一第二項定有明文
    。又刑事訴訟法第一百五十八條之三「證人依法應具結而未
    具結者，其證言不得作為證據。」之規定，係於九十二年二
    月六日總統公布增訂，並於九十二年九月一日正式施行。被
    害人歐啟祥於八十七年三月五日應訊時，檢察官雖未命其具
    結，然當時係在修正刑事訴訟法施行前，本於告訴人之獨特
    地位而為陳述，依當時有效之刑事訴訟法並無應具結之規定
    。而被害人歐啟祥於檢察官前不但明確證稱：「（被告有無
    和你說他可以幫忙？）我小舅子歐武權聽說我小孩歐吉性被
    退學，找象棋學會理事長，由理事長帶我去找丙○○，時間
    很久我記不清楚，大約在一年多左右，而找丙○○住址我也
    不記得。我去找丙○○他說他儘量幫忙，又過了一週，丙○○小舅子趙守得打電話給我，要我再去找丙○○，並且要我
    帶錢去，而丙○○他說要盡量幫忙我，趙守得他電話有說要
    我去找丙○○時要順便帶錢去，我帶十萬元去，我拿十萬元
    交給丙○○，地點在事務所，但當時僅我二人在場。（十萬
    元是你自己要帶還是趙守得要你帶？）我和他說帶十萬元可
    不可以，他說可以。（後來歐吉性有無復學？）仍遭退學未
    復學。（十萬元有無退還你？）我有和趙守得說要他和丙○○說，但到現在仍未還我。（你拿錢有無人在場？）沒有。
    我有交二個紅包共十萬元給被告，但無人在場。」等語，檢
    察官亦依刑事訴訟法第一百八十四條第二項規定，命被告與
    證人歐啟祥二人當庭對質，以發見真實（見偵緝字第九四一
    號卷第五五至五七頁），足見檢察官實已踐行憲法保障被告
    之對質權及反對詰問權。此外，由證人即歐啟祥之妻舅歐武
    權於原審證稱：伊確曾因歐啟祥之子歐吉性大學二分之一學
    分不及格，恐遭退學一事到台北尋求立委顏錦福協助，渠等
    並有前往立委顏錦福服務處前面之機車行前等待，由自稱立
    委助理之人接待及惠賜名片，且伊與姊夫在機車行等候時所
    見到之人，因事隔十多年，使雖不敢確認是在庭之被告，但
    面容有一點相像等語，更足證明證人歐啟祥在檢察官前之指
    認，應屬可信。而本案於八十七年七月十三日即已起訴送審
    至原審法院，後被害人歐啟祥於八十八年十二月五日死亡，
    依當時有效之刑事訴訟法，並無應具結之規定。況且，依修
    正後刑事訴訟法第一百五十九之三第一款規定，被告以外之
    人於審判中若有死亡之情形，其於檢察事務官、司法警警官
    或司法警察調查中所為之陳述，經證明具有可信之特別情況
    ，且為證明犯罪事實之存否所必要者，均得做證據使用。依
    舉輕以明重之法理，被害人歐啟祥於八十七年三月五日在檢
    察官訊問時，已經被告行使對質權及反對訪問權後所為之證
    詞，當然具備證據能力，而得為證明被告施用詐術欺騙歐啟
    祥使期限於錯誤交付十萬元所憑之證據。是原審認定事實及
    適用法律有上述之違法等語。
三、經查：
  (一)依法務部戶役政連結作業系統查詢表，雖本國境內從無「衛
    春豐」此人設籍，亦無人取名為「衛春豐」，然依證人丁○○、乙○○、陳俊彰所言，均證稱見過「衛春豐」本人（見
    原審卷(一)第八三頁反面、八八頁，原審卷(二)第七六、七七頁
    ），乙○○並證稱「衛春豐」係棄土場投資承辦人等語（見
    原審卷(一)第八三頁反面），且在被告與乙○○簽定之還款協
    議書中，「衛春豐」亦為當事人之一（見偵字第八五五九號
    卷第一五、一六頁），是「衛春豐」之人其名也許非真，惟
    確有其人，從而，原審認定有「衛春豐」此人存在並無不當
    。
  (二)再原審認定被告投資棄土場一事確屬真實，被告以此為由向
    他人借款募資，難認係施以詐術，而依丁○○、乙○○、甲○○等人所稱，被告以投資棄土場為名向彼等借款或要彼等
    投資，則彼等亦係為了賺取借款利息或投資利益始交付款項
    予被告，亦無何陷於錯誤可言，嗣後因投資失利、被告財務
    困難未能如期取得預估利益、報酬，本金部分未能如期取回
    ，係屬彼等與被告間之民事糾葛問題，尚與詐欺之構成要件
    不符等語，並無不當。是檢察官於上訴理由(一)中以「衛春豐
    」是否為與被告共謀詐騙而提供假名，實值推敲等語，及上
    訴理由(二)中所認被告施以詐術之方法等語，在無其他積極事
    證足佐情形下，亦不能驟然臆測被告有公訴人所指涉之犯行
    。
  (三)又被害人歐啟祥於本案並未提出告訴，且於偵查中陳明其不
    要提出告訴（偵緝字第九四一號卷第五七頁），故被害人歐
    啟祥於偵查中之應訊，應係本於證人之地位，依法應命其具
    結，原審因而認證人歐啟祥在偵查中之證詞，因未具結，而
    不具有證據能力，並無不當。況單憑不具證據能力之證人歐
    啟祥一人之證述，且無其他積極事證得證明下，而遽認被告
    有自歐啟祥處收受十萬元之詐欺犯行，自屬武斷。又證人歐
    武權於原審先證稱：（是否認識本案被告張？）我不認識，
    之前也沒看過他（見原審卷(二)第五六頁反面）等語，自不得
    以其事後稱被告和伊與姊夫在機車行等候時所見到之人，面
    容有一點相像等語，而認被告即為接洽之人，併予敘明。
  (四)綜上所述，原審以依現存之證據資料，尚難認被告有詐欺取
    財罪之證明，而認被告無罪，並無不合。檢察官上訴指摘原
    審判決不當，為無理由，應予駁回。
據上論斷，應依刑事訴訟法第三百七十三條、第三百六十八條，
判決如主文。
本案經檢察官陳玉珍到庭執行職務。
中　　華　　民　　國　　96　　年　　9 　　月　　4 　　日
　　　　　　　　　刑事第十七庭  審判長法　官  趙功恆
                                　    法　官  高明哲
                                　　　法　官  陳憲裕
以上正本證明與原本無異。
不得上訴。
                                      書記官  劉育妃
中　　華　　民　　國　　96　　年　　9 　　月　　7 　　日
附件：
臺灣臺北地方法院刑事判決　　　　　　 95年度易緝字第141號
    公　訴　人　臺灣臺北地方法院檢察署檢察官
　　被　　　告　丙○○　男　54歲（民國○○年○○月○○日生）
　　　　　　　　　　　　住臺北縣五股鄉○○路172號9樓
　　　　　　　　　　　　身分證統一編號：Ｚ000000000號
上列被告因詐欺案件，經檢察官提起公訴（八十六年度偵緝字第
九四一號），及移送併辦（八十九年度偵字第一二六六六號），
本院判決如下：
    主  文
丙○○無罪。
    理  由
一、公訴意旨略以：被告丙○○明知其無清償能力，竟意圖為自
    己不法之所有，基於概括之犯意：（一）於民國八十四年至
    八十五年八月間，佯以其投資棄土場需要現金，向丁○○詐
    借新臺幣（下同）三百五十萬元，並簽發印鑑不符之以合作
    金庫營業部（起訴書誤載為世華聯合商業銀行中正分行，下
    稱世華銀行中正分行）為付款人之票號0000000、0
    000000號、以世華銀行中正分行為付款人之票號00
    00000、0000000、0000000、0000
    000、0000000、0000000、000000
    0、0000000、0000000號及以第一商業銀行
    忠孝路分行（下稱第一銀行忠孝路分行）為付款人之票號0
    000000、0000000、0000000、000
    0000、0000000、0000000、00000
    00號支票共十八張交與丁○○，詎上開支票經丁○○提示
    均未獲支付。（二）於八十五年初，在臺北巿青島東路六之
    五號其所經營之機車行，佯向乙○○稱其欲投資棄土場需要
    現金，向乙○○詐借四百八十萬元，並由乙○○投資七十萬
    元，經乙○○發現被告實際未投資棄土場，始知受騙。（三
    ）於八十五年九月間知悉就讀國立師範大學數學系之歐吉性
    學分二分之一不及格，將被退學，竟佯向歐吉性之父歐啟祥
    稱可向立法委員關說，但需給付十萬元，而向歐啟祥詐取十
    萬元，惟歐吉性仍被退學，歐啟祥始知受騙。（四）於八十
    五年底，在臺北巿忠孝東路臺北巿政府警察局中正第一分局
    忠孝派出所向該派出所主管甲○○佯稱要開發林口棄土場，
    但資金不夠，要甲○○投資一百萬元，並簽發面額一百五十
    萬元之本票交與甲○○，詎被告所謂之棄土場至今仍未設置
    ，甲○○始知受騙。因認被告涉犯刑法第三百三十九條第一
    項之詐欺罪嫌云云。
二、按犯罪事實應依證據認定之，無證據不得認定犯罪事實，又
    不能證明被告犯罪或其行為不罰者，應諭知無罪之判決，刑
    事訴訟法第一百五十四條第二項、第三百零一條第一項分別
    定有明文。次按認定不利於被告之事實，須依積極證據，茍
    積極之證據本身存有瑕疵而不足為不利於被告事實之認定，
    即應為有利於被告之認定，更不必有何有利之證據，而此用
    以證明犯罪事實之證據，猶須於通常一般人均不至於有所懷
    疑，堪予確信其已臻真實者，始得據以為有罪之認定，倘其
    證明尚未達到此一程度，而有合理性之懷疑存在，致使無從
    為有罪之確信時，即應為無罪之判決，此有最高法院八十二
    年度臺上字第一六三號判決、七十六年臺上字第四九八六號
    、三十年上字第八一六號等判例意旨可資參照。再按告訴人
    之告訴，係以使被告受刑事訴追為目的，是其陳述是否與事
    實相符，仍應調查其他證據以資審認，亦據最高法院五十二
    年臺上字第一三００號判例闡釋甚明。末按刑法上詐欺罪之
    成立，要以加害者有不法取得財物之意思而實施詐欺行為，
    被害者因此行為，致表意有所錯誤而為財產上處分，受有損
    害，且加害者所用行為，堪認為詐術者，始足當之，亦據最
    高法院十九年上字第一六九九號、四十六年臺上字第二六０
    號等判例闡釋甚明，從而交付財物者若無損害，或所受損害
    ，非由欺罔行為陷於錯誤所致，均不得遽以詐欺罪相繩。
三、公訴人認被告涉犯刑法第三百三十九條第一項之詐欺取財罪
    嫌，係以告訴人丁○○、證人甲○○、乙○○等人所為被告
    以投資棄土場為名要彼等借款或投資之供述、證人歐啟祥證
    稱伊因其子遭退學之事請被告幫忙並交付十萬元等語、證人
    歐吉性之證述、支票及退票理由單影本各十八紙、八十五年
    十一月二十五日丙○○與乙○○、衛春豐間之協議書影本一
    紙、受款人為甲○○之本票影本一紙、八十六年一月二十五
    日借據影本一紙為其論據。訊據被告堅詞否認有何詐欺取財
    犯行，辯稱：當初是告訴人丁○○拿出一百萬元，訴外人顏
    錦福拿出二百五十萬元，和伊一起經營地下錢莊，不是投資
    棄土場，伊有支付利息予該二人，前面三個月是拿現金，後
    來是開支票，拿了六、七個月，而伊同時有好幾個支票帳戶
    在使用，印鑑不符應係伊不小心蓋錯印鑑，不是故意為之；
    伊確有向乙○○、甲○○拿錢去投資棄土場，亦確有進行棄
    土場之投資計畫，是王錫來找伊說可以拿蔡來成的土地去
    申請棄土場，伊僱用衛春豐辦理，把錢用在公關用途上，實
    際花用的項目為何是衛春豐較清楚，後來棄土場審查計劃沒
    有通過，投資失敗，現在衛春豐不知去向，伊並沒有故意詐
    騙；伊沒有詐騙歐啟祥，也未向歐啟祥拿十萬元等語。
四、經查：
（一）公訴意旨（一）、（二）、（四）部分（詐欺丁○○、乙○○、甲○○部分）：
    (一)於八十五、八十六年間，被告有與賢固有限公司（下稱賢
      固公司）王錫合作，以賢固公司名義，以蔡來成所有位
      於臺北縣林口鄉○○○段後坑小段一三０地號等四十三筆
      土地向臺北縣政府申請設置棄土場使用等情，業據證人葉
      昌為於本院審理時證稱：伊係賢固公司之負責人，王錫
      在賢固公司之身份類似股東，提供挖土機與賢固公司合作
      做生意，賢固公司有與王錫合作申辦棄土場，由王錫
      去找地主，與地主簽訂棄土場投資合約書，由賢固公司向
      縣政府申請棄土場，而申請棄土場一事都是由被告與王錫
      一起去處理的，詳細情形他們才了解等語（見本院卷第
      二宗第九一頁）；證人蔡來成於本院審理時證稱：伊係臺
      北縣林口鄉○○○段後坑小段一三０地號等土地之所有人
      ，有一個叫王錫之人與伊談土地可以申請棄土場，伊就
      把資料提供給他申請，但是後來沒有成功，王錫現在去
      向不明，好像有刑案待執行等語明確（見本院卷第二宗第
      八七頁）；並有卷附被告所提出之土地複丈成果圖、土地
      所有權狀（見八十六年度偵緝字第九四一號卷第七八頁至
      第一二七頁），以及臺北縣政府於九十六年一月二日以北
      府工建字第０九五０八七九五六九號函檢附之開會通知單
      、會勘通知單、八十六年四月二十三日會勘紀錄等申辦棄
      土場相關文件資料（見本院卷第二宗第二八頁至第三八頁
      ）在卷可憑；且告訴人丁○○證稱曾見過土地所有權狀、
      相關公文、開會通知單、會勘紀錄等申辦棄土場相關資料
      （見本院卷第二宗第七八頁），證人甲○○亦證稱被告曾
      拿過棄土場申請資料、棄土場棄土計劃等文件給伊看過等
      語（見本院卷第一宗第八六頁），是被告所稱確有申請設
      置棄土場一事，自堪信為真實。雖然該次棄土場之申設因
      為複審未能通過而計畫中止，此有臺北縣政府八十九年六
      月八日八九北府工養字第一七六四一二號函一紙在卷可憑
      （見八十七年度易字第二六四三號卷第七九頁、第八０頁
      ），惟投資申設棄土場一事既屬真實，被告以投資棄土場
      為由向他人借款或募集資金，自非施詐騙手段使他人交付
      金錢，亦不能以事後投資失利未成功，借款人未能順利取
      回借款及預估之投資利益，即認係遭詐騙。另被告辯稱伊
      係僱用衛春豐，辦理申請棄土場之相關事宜，伊所借貸募
      集到之款項用途衛春豐較為知悉等語，雖至今未能舉出衛
      春豐之正確年籍資料供本院傳喚到庭訊問，然告訴人丁○○、證人乙○○均證稱看過衛春豐本人，乙○○並證稱衛
      春豐係棄土場投資承辦人等語（見本院卷第一宗第八三頁
      反面），而在被告與乙○○簽定之還款協議書中，衛春豐
      亦為當事人之一，此參卷附協議書即明（見八十六年度偵
      字第八五五九號卷第十五頁、第十六頁），顯見確有衛春
      豐此人存在，且參與申設棄土場事宜，是雖本院無從傳訊
      衛春豐到庭，被告上開所言仍難認即屬虛偽。再者，被告
      係與王錫合作申請設置棄土場，除了給付地主提供土地
      應得之代價外，棄土場之設計規劃、環境評估、人事公關
      等方面，均需花費金錢，參以被告供稱伊係負責公關部分
      之花費，給付地主費用、提供土地對價非伊所負責等語，
      從而，雖證人即地主蔡來成證稱未曾自被告或王錫處取
      得任何金錢，仍不能僅憑此即認被告以投資申設棄土場向
      他人募資借款，係屬詐騙行為。
    (二)又被告向丁○○取得之款項中，除二百五十萬元為投資款
      本來即無約定利息外，剩餘之一百萬元，被告有支付丁○○約三十萬元之利息，開立支票支付利息已兌現之部分，
      丁○○並未提出附於卷宗內等情，業據丁○○證述明確（
      見八十六年度偵字第八五五九號卷第八八頁、本院卷第二
      宗第八二頁），另乙○○亦於本院審理時證稱被告有給付
      伊利息達數月（見本院卷第一宗第八四頁），是若被告係
      假借投資之名義，而行詐騙之實，實無給付利息長達數月
      或三十萬元之必要。另被告交付予丁○○作為借款投資擔
      保、以合作金庫營業部為付款人、票號0000000、
      0000000號之支票二紙，雖經屆期提示後因印鑑不
      符而遭退票，惟觀諸卷附丁○○所提出由被告交付之支票
      有十八紙，其中分別以合作金庫營業部、世華銀行中正分
      行、第一銀行忠孝路分行三家金融機構為支票付款人，其
      中除了以合作金庫營業部為付款人之二張支票外，餘均未
      有印鑑不符之情形，此見卷附之十八張支票及退票理由單
      即明（見八十六年度偵字第八五五九號卷第十七頁至第三
      四頁），則被告若係故意開立印鑑不符之支票取信丁○○
      ，實並無支付利息或擔保本金償還之真意，其大可於全部
      之支票上均蓋用錯誤之印鑑，惟其並未為之，且參諸前揭
      丁○○所為證述可知，以被告為發票人開立之支票已兌現
      用以支付利息者，亦所在多有，從而，被告辯稱伊使用之
      支票帳戶眾多，可能係一時不察蓋錯印鑑，並非故意為之
      等語，亦非絕不可能，自難以此即認被告有詐欺意圖。此
      外，依丁○○所述，被告向伊借款或邀集投資三百五十萬
      元之時間，係自八十四年十一月間至八十五年八月間（見
      八十六年度偵字第八五五九號卷第八八頁反面、八十七年
      度易字第二六四三號卷第七二頁），而被告供稱伊係在借
      款時一次開立遠期支票以支付每個月之利息一節，核與一
      般民間私人借貸開立支票支付利息之方式相符，是被告開
      立支票之時間最遲應在八十五年八月間前；觀諸臺北市票
      據交換所八十九年三月二十七日（八九）北票字第二四０
      九號函、八十九年四月十三日（八九）北票字第二七九四
      號函文內容（見八十七年度易字第二六四三號卷第四五頁
      至第四八頁、第五八頁至第六一頁），被告係於八十五年
      十一月八日始遭列為拒絕往來戶，故在被告借款開立支票
      擔保借款之時，其支票往來係屬正常，亦無證據可證明被
      告借款開立支票時即已信用不佳絕無可能償還日後屆期之
      票款，而其所開立之支票亦非全無兌現，雖之後支票屆期
      提示多因存款不足遭到退票，然被告供稱是因後來經營錢
      莊失敗、投資失利導致周轉不靈等語，是以，自難以卷附
      之支票日後不獲付款，即反推被告有詐騙丁○○之犯行。
    (三)綜上所述，被告投資棄土場一事確屬真實，被告以此為由
      向他人借款募資，難認係施以詐術，依丁○○、乙○○、
      甲○○等人所稱，被告以投資棄土場為名向彼等借款或要
      彼等投資，則彼等亦係為了賺取借款利息或投資利益始交
      付款項予被告，亦無何陷於錯誤可言，嗣後因投資失利、
      被告財務困難未能如期取得預估利益、報酬，本金部分未
      能如期取回，係屬彼等與被告間之民事糾葛問題，尚與詐
      欺之構成要件不符。另被告對於丁○○所指訴之三百五十
      萬元款項之借款原因及用途，雖與丁○○說法不一，然以
      丁○○所指訴被告係以投資棄土場為由，向其借款或邀集
      投資之情節，並無構成詐欺，業如前述，則被告與丁○○
      之間款項之來往緣由，縱如被告所稱係用以投資其經營之
      地下錢莊，且尚有第三人顏錦福參與其中，則被告亦無施
      詐術使丁○○、第三人陷於錯誤，仍與詐欺無涉，自屬當
      然。
（二）公訴意旨（三）部分（詐欺歐啟祥部分）：
    (一)公訴人針對此部分，雖舉證人歐啟祥於八十七年三月五日
      檢察官訊問時所為：因其兒子歐吉性學分二分之一不及格
      恐被退學，伊即找被告幫忙，並給了被告十萬元，但歐吉
      性最後還是被退學，被告沒有把錢歸還等語之證詞，欲證
      明被告涉犯詐欺取財罪。惟按證人應命具結，證人歐啟祥
      經檢察官訊問時之刑事訴訟法第一百八十六條前段定有明
      文，而證人之所以依法應使其具結，係為擔保證言係據實
      陳述，若違背該等具結之規定，未令證人於供前或供後具
      結，該等證言即難認係合法之證據資料（最高法院三十四
      年上字第八二四號判例見解參照）。查證人歐啟祥於八十
      七年三月五日該次訊問之前後，均無依法具結，此參該日
      筆錄並未記載具結程序，檢察官亦無告知具結義務及偽證
      之處罰，卷內亦無證人結文即明，是歐啟祥上開證述既未
      經合法具結，即難擔保證人證詞之真實性，尚難認具備證
      據能力；又歐啟祥雖曾提及「丙○○」之姓名，然歐啟祥
      未曾與被告當面對質，被告亦一再辯稱不認識歐啟祥，則
      尚難排除係有人冒被告之名與歐啟祥接觸，是歐啟祥上開
      證詞，本院自無從據以為被告犯罪之證據（歐啟祥於本院
      審理前之八十八年十二月五日死亡，有個人基本資料一紙
      附卷可證，是本院無從傳喚到庭，附此敘明）。
    (二)又證人丁○○曾於檢察官訊問時證稱：係被告及伊之妻舅
      趙守得一起去騙歐啟祥等語（見八十六年偵緝字第九四一
      號卷第七二頁反面）。惟丁○○於本院審理時供稱：伊不
      認識趙守得，也沒有聽過這個名字，伊之所以為上開供述
      ，可能是歐吉性告訴伊的等語（見本院卷第二宗第八四頁
      ）。另歐吉性於檢察官訊問時供稱：於八十五年九月份左
      右，伊之父親因伊學分二分之一不及格有找人幫忙，伊之
      父親有說要給幫忙的人十萬元，但伊不知道是否為被告等
      語（見八十六年度偵緝字第九四一號卷第四七頁反面）。
      是由上開證述可知，歐吉性並無法確知其父親歐啟祥交付
      十萬元之對象是否為被告，而丁○○於偵查中所言亦非其
      親自見聞，而係聽聞自他人，從而，亦難以丁○○、歐吉
      性之證詞，遽認歐啟祥交付十萬元予被告一節，確屬真實
      。
    (三)證人歐武權於本院審理時結證稱：歐啟祥是伊之姐夫，伊
      有一個小孩叫歐吉性，歐啟祥說他兒子快畢業了，被退學
      很可惜，找伊商量，伊與姊夫都是高雄市象棋協會會員，
      常常出入該協會，想說臺北象棋社可能有認識立法委員，
      可以幫忙講一講，所以就來到臺北，臺北棋社理事長林益
      士就打電話給顏錦福立委，打通後有一個助理叫伊二人去
      立委服務所前面的機車行前面等，他帶我們兩人上去，上
      去之後他說他會儘量幫忙，並把名片給我姊夫，伊不知道
      名片上面寫的姓名為何，當時沒有說的很具體，只是說請
      立委幫忙，也沒有提到成功後有何報酬，之後的事情伊就
      不知道了，也沒有聽伊姊夫說要拿十萬元給臺北的某人；
      伊並不認識被告，也無法確認當天見的人是否即為被告等
      語（見本院卷第二宗第五七頁正反面）；是依上開證人證
      詞，縱可認定歐啟祥曾因其子歐吉性恐遭退學之事，前往
      臺北找人幫忙，惟仍難據此即認被告有因歐啟祥之請託而
      收取十萬元之款項。
    (四)從而，依公訴人所舉之證據，及卷內現存證據，實難認定
      被告有詐騙歐啟祥十萬元之事實。
（三）綜上各節，公訴人所提出證明被告有詐欺取財犯行之證據
      ，容或存有合理之懷疑，此外，復查無其他積極證據，足
      資證明被告確有公訴意旨所指之犯行，揆諸首揭規定及說
      明，本案既不能證明被告犯罪，即應為被告無罪判決之諭
      知，用期適法。另臺灣臺北地方法院檢察署八十九年度偵
      字第一二六六六號移送併辦意旨中，有關被告詐騙甲○○
      一百萬元之部分，與本案上開公訴意旨（四）部分為實質
      上之一罪關係，本院就此部分亦應一併為無罪之諭知。
五、退併辦部分（臺灣臺北地方法院檢察署八十七年度偵字第一
    七二二九號、八十九年度偵字第一二六六六號）：
（一）移送併辦意旨略以：(一)被告與張榮仁兩人於八十五年三月
      間，參加陳振友之互助會二會，於八十五年四月十五日、
      九月十五日分別得標，由被告開立交付二十六張支票以支
      付每月需繳納之會款六萬元，惟支票屆期均遭退票（臺灣
      臺北地方法院檢察署八十七年度偵字第一七二二九號）。
      (二)被告於八十五年底，佯以開發林口棄土場為由，向陳俊
      彰詐借七十萬元，並言明借款期間為一年，即八十六年一
      月二十五日至八十七年一月二十五日，到期後將有紅利可
      分，陳俊彰不疑有他，即交付七十萬元予被告（臺灣臺北
      地方法院檢察署八十九年度偵字第一二六六六號）。因認
      被告上開行為均涉犯刑法第三百三十九條第一項前段之詐
      欺取財罪，而與本案已起訴之詐欺取財罪部分有連續犯之
      裁判上一罪關係，故移請併案審理云云。
（二）然查：本案被告被訴詐欺取財部分，業經本院判決無罪，
      業如前述，是上開移送併辦意旨內所述之行為，均難認定
      與本案有何裁判上一罪關係，而均非本案起訴效力所及，
      本院無從併辦，應退還檢察官另行依法調查處理。
據上論斷，應依刑事訴訟法第三百零一條第一項，判決如主文。
本案經檢察官王鑫健到庭執行職務。
中　　華　　民　　國　　96　　年　　4 　　月　　10　　日
                  刑事第一庭  審判長法  官  陳興邦
                                    法  官  林春鈴
                                    法  官  劉素如
上正本證明與原本無異。
如不服本判決，應於判決送達後10日內向本院提出上訴狀（應抄
附繕本）。告訴人或被害人如對於本判決不服者，應具備理由請
求檢察官上訴，其上訴期間之計算係以檢察官收受判決正本之日
期為準。
                                    書記官  陳育君
中　　華　　民　　國　　96　　年　　4 　　月　　10　　日
